臺北高等行政法院判決
　　　　　　　　　　　　　　　　　　 95年度訴字第02469號
　　　　　　　　　　　　　　　.
原　　　告　甲○○
被　　　告　考選部
代　表　人　乙○○（部長）
訴訟代理人　丁○○
　　　　　　丙○○
上列當事人間因考試事件，原告不服考試院中華民國95年5 月19
日（發文日期95年5 月30日）95考台訴決字第098 號訴願決定，
提起行政訴訟。本院判決如下：
　　主  文
原告之訴駁回。
訴訟費用由原告負擔。
　　事  實
一、事實概要：
    原告參加民國（下同）95年中醫師檢定考試（補考）（下稱
    本項考試），於收受考選部寄發之成績及結果通知書（下稱
    原處分）後，不服「方劑學」及「內科學」2 科目未獲及格
    ，以考試日期提前3 個月有欠妥當與不公，提起訴願，遭決
    定駁回，遂向本院提起行政訴訟。
二、兩造聲明：
  (一)原告聲明求為判決：
    1.原處分及訴願決定關於後開第2項部分均撤銷。
    2.被告應准許原告就方劑學、內科學再重做一次檢定考試。
  (二)被告聲明求為判決：
    1.原告之訴駁回。
    2.訴訟費用由原告負擔。
三、兩造之爭點：
　(一)原告主張之理由：
    1.原告自參加本項考試以來，所得到的資訊與認知均是：「
      本項考試於每年3 、4 月間舉行。」遂於最後一次補考時
      ，照此時程慎重地擬定讀書計畫。詎被告依檢定考試規則
      第4 條規定，於94年9 月29日決定95年本項考試提前至95
      年1 月7 日至8 日舉行，提前3 個月舉辦本項考試，致原
      告平白少了3 個月的準備時間，造成方劑學及內科學兩科
      目不及格，因些微的差距落榜。顯已違反行政程序法第8
      條，行政行為，應以誠實信用之方法為之，並應保護人民
      正當合理之信賴之規定。
    2.按89年6 月14日修正公佈之專門職業及技術人員考試法第
      13 條 第1 項規定「中醫師檢定考試於本法修正公佈施行
      後5年 內繼續辦理5 次；部分科目不及格者，准予3 年內
      繼續補考3 次。」同法第27條第2 項規定：「本法修正條
      文自90年1 月1 日起施行。」因此，本項考試自95年起停
      辦，95年至97年僅辦理舊案補考，原告將永遠喪失取得中
      醫師特考考試資格機會。
    3.信賴保護原則之適用：考試日期原在4 月初前後，預期可
      以取得之權益，而此等預期係憑當事人主觀努力可能實現
      的即補考及格，亦即非屬客觀上非當事人主觀努力所能掌
      握之因素，因考試日期提前，準備時間縮短3 個月，受到
      不利影響，有信賴保護原則之適用。
    4.綜上，因被告違反行政先例，將至少15年來一慣的考試日
      程提前約3 個月舉行，造成原告短少3 個月的準備時間，
      影響了考試成績。本項考試依前開修正公佈考試法規定已
      廢除，已無重考之機會，只剩97年度的最後一次補考，請
      求判決准許原告就方劑學、內科學再補考一次，以為彌補
      。
  (二)被告主張之理由：
    1.按95年本項考試於95年1 月7 、8 日舉行考試，同年2 月
      22日榜示，依檢定考試規則第8 條規定：「檢定考試各類
      科各科目之成績，以各滿60分為及格。」原告參加本項考
      試方劑學及內科學2 科目成績分別為51.25 分及50.00 分
      ，均未達該考試規則所定及格標準，爰不予及格。
    2.被告95年度舉辦各種考試期日計畫表，於94年9月29日提
      報考試院審議通過後，旋即發布新聞並刊登全球資訊網及
      全國各大平面媒體，應考人可隨時透過網路或以電話、書
      面等方式向被告查詢。至本項考試，被告係於94年10月17
      日將考試公告刊登中央日報、中國時報、自由時報、蘋果
      日報及登載於被告全球資訊網，定自95年1 月7 日至8 日
      在北部及南部二考區舉行考試。是本項考試公告作業，被
      告均依上開考試規則之規定辦理，並無違誤。
    3.被告為期國家考試之順利進行，於每年約9月下旬即公告
      次1年度之國家考試期日計畫，俾利有志於公職或專技人
      員之廣大應考人儘早準備。為確認次1年度之國家考試期
      日計畫，被告均邀集相關用人單位及專技人員之職業主管
      機關開會研商，考量政府員額、社會需求、考試規模、類
      科增減、場地使用、法規規定及應考人之畢業、兵役等要
      件之相互配合，經通盤檢討協調後，擬定初步計畫，並報
      奉核定後實施。至95年度考試期日計畫，復受上開各項因
      素影響，除本項考試外，尚有公務人員特種考試司法人員
      考試、公務人員特種考試基層警察人員考試、專門職業及
      技術人員特種考試中醫師考試等考試，亦酌作時程上之調
      整，俾符合法規及實際情況。
    4.原告係於92年報考中醫師檢定考試新案考試，並有生物學
      、藥物學及國文3科目及格，依規定得於93年、94年及95
      年補考3次。其曾於93年首次參加補考，計有生理學1科目
      及格；94年第2次補考，惟無任何科目及格；95年第3次補
      考，計有診斷學1科目及格，惟方劑學及內科學2科目仍未
      及格。原告已屆滿補考年限，無法繼續參加中醫師檢定考
      試補考。綜上，原告之訴為無理由，請予駁回。
　　理  由
一、原告起訴主張: 原告自參加中醫師檢定考試以來，所得到的
    資訊與認知均是本項考試於每年3、4月間舉行。而被告於94
    年9月29日決定95年中醫師檢定考試提前至95年1月7日至8日
    舉行，顯已違反行政程序法第8 條信賴保護原則。原告信賴
    考試日程並依此慎重擬定讀書計畫。詎被告提前3 個月舉辦
    本項考試，致原告平白少了3 個月的準備時間，造成兩科以
    些微差距落榜。又中醫師檢定考試自95年起停辦，95年至97
    年僅辦理舊案補考。原告將永遠喪失取得中醫師特考考試資
    格機會。故原告因考試日期提前，準備時間縮短3 個月，受
    到不利影響，應有信賴保護原則之適用。爰提起本件行政訴
    訟，求為判決如聲明所示云云。
二、被告則以: 被告95年度舉辦各種考試期日計畫表，於94年9
    月29日提報考試院審議通過後，即發布新聞並刊登全球資訊
    網及全國各大平面媒體，應考人可隨時透過網路或以電話、
    書面等方式向被告查詢。至本項考試，被告係於94年10月17
    日將考試公告刊登中央日報、中國時報、自由時報、蘋果日
    報及登載於被告全球資訊網，定自95年1 月7 日至8 日在北
    部及南部二考區舉行考試，應考人當有充分管道得知本項考
    試訊息。又檢定考試規則第8 條第2 項，業已明定本項考試
    採科別及格制度，其未及格之科目，得於「3 年次」內繼續
    補考，而非每次補考須間隔1 年，原告以1 年時間作為個人
    應試準備之基準，純屬個人之期待，並不具信賴利益而應予
    保護。另原告已屆滿補考年限，依89年6 月14日修正公布之
    專門職業及技術人員考試法第13條第1 項規定，原告無法繼
    續參加本項考試補考。原處分並無違法，求為判決駁回原告
    之訴等語，資為抗辯。
三、按「檢定考試得合併或單獨舉行，其考試類科、地點、日期
    等，由考選部於考試兩個月前公告之。」、「檢定考試各類
    科各科目之成績，以各滿六十分為及格。檢定考試成績，發
    給成績單；其未及格之科目，得於三年次內繼續補考之。全
    部科目及格者，由考選部發給應考資格證明。」行為時檢定
    考試規則第4條、第8條分別定有明文。次按「中醫師檢定考
    試於本法修正公布施行後5年內繼續辦理5次；部分科目不及
    格者，准予3年內繼續補考3次。」、「本法修正條文自90年
    1月1日起施行。」89年6月14日修正公布之專門職業及技術
    人員考試法第13條第1項、第27條第2項亦有所明定。
四、首開事實欄所述之事實，為兩造所不爭執，並有95年中醫師
    檢定考試（補考）報名履歷表、成績及結果通知書等件，在
    卷可稽，堪以憑認。是本件爭執之重點在於被告較往年考試
    日期提前3 個月舉辦本項考試，原告是否遭受不能預見之損
    害，而有信賴保護原則之適用? 原告有無就本項考試訴請再
    補考一次之公法請求權? 茲分述如下:
(一)、按行政法上所謂信賴保護原則，係指人民因相信既存之法秩
    序，而安排其生活或處置其財產，則不能因嗣後法規之制定
    或修正，而使其遭受不能預見之損害，用以保護人民之既得
    權益。本原則之適用，係在禁止新制定或修正法規有溯及既
    往之效力。又純屬願望、期待而未有表現其已生信賴之事實
    者，則欠缺信賴要件，不在保護範圍（司法院釋字第525 號
    解釋意旨參照）。查本件被告於94年10月17日將本項考試公
    告刊登中央日報、中國時報、自由時報、蘋果日報及登載於
    被告全球資訊網，定自95年1 月7 日至8 日在北部及南部二
    考區舉行考試，有考選部95年度預定舉辦24次國家考試新聞
    稿、考選部95年度（95年1 月至12月）舉辦各種考試期日計
    畫表、考選周刊、考選部新聞資料剪輯、95年中醫師檢定考
    試（補考）應考須知等件，在訴願卷可參，揆諸前開檢定考
    試規則第4 條規定，本項考試作業流程核無違誤。則原告為
    本項考試之應考人，自當注意本項考試舉辦期日相關訊息，
    並有充分機會得以知悉。是被告較往年考試日期提前3 個月
    舉辦本項考試，尚難謂原告有遭受不能預見之損害。再依前
    開檢定考試規則第8 條第2 項規定，本項考試採科別及格制
    度，其未及格之科目，得於「3 年次」內繼續補考，並未規
    定每次補考須間隔1 年，原告以1 年時間作為個人準備考試
    之基準，純屬個人之期待，欠缺信賴要件，不在保護範圍。
    是原告主張有信賴保護原則之適用，原處分顯有違誤云云，
    洵非可採。
(二)、依前開89年6月14日修正公布之專門職業及技術人員考試法
    第13條第1 項及同法第27條第2 項規定，中醫師檢定考試新
    案考試自90年起辦理至94年為止，95年至97年僅辦理舊案補
    考。查本件原告於92年報考中醫師檢定考試新案考試，並有
    生物學、藥物學及國文3 科目及格，依規定得於93年、94年
    及95年補考3 次。其曾於93年首次參加補考，計有生理學1
    科目及格；94年參加第2 次補考，惟無任何科目及格；95年
    第3 次補考，計有診斷學1 科目及格，惟方劑學及內科學2
    科目仍未及格。是原告已補考3 次，不得再繼續參加中醫師
    檢定考試補考，且本件並無信賴保護原則之適用，原處分核
    無違誤，已如前述，則原告訴請被告應准許原告就方劑學、
    內科學再重做一次檢定考試，並無公法上請求權之依據，為
    無理由，應予駁回。
四、綜上所述，原告所訴各節均不可採，原處分核無違誤，訴願
    決定予以維持，亦無不合。原告徒執前詞，訴請撤銷訴願決
    定及原處分，並判決如聲明所示，均無理由，應予駁回。
五、本件事證已臻明確，兩造其餘攻擊防禦方法均與本件判決結
    果不生影響，故不逐一論述，併此敘明。
據上論結，本件原告之訴為無理由， 爰依行政訴訟法第98條第3
項前段，判決如主文。
中　　華　　民　　國　　96　　年    5 　月　   16  　 日
                        第一庭審判長 法  官  王立杰
                                     法  官  劉錫賢
                                     法  官　林惠瑜
上為正本係照原本作成。
如不服本判決，應於送達後20日內，向本院提出上訴狀並表明上
訴理由，如於本判決宣示後送達前提起上訴者，應於判決送達後
20日內補提上訴理由書（須按他造人數附繕本）。
中　　華　　民　　國　　96　　年　　5 　月　   16     日
                                     書記官  陳幸潔
